臺灣高等法院臺中分院刑事判決
110年度上訴字第960號
上  訴  人  
即  被  告  陳明坤


上列上訴人即被告因違反水土保持法案件，不服臺灣南投地方法
院109年度訴字第227號，中華民國110年3月8日第一審判決（起
訴案號：臺灣南投地方檢察署109年度偵字第2225號），提起上
訴，本院判決如下：
    主  文
上訴駁回。
    犯罪事實
一、乙○○明知南投縣埔里鎮埔里事業區第90林班地（下稱本案土
    地），係由行政院農業委員會林務局南投林區管理處（下稱
    南投林管處）管理之國有林地，若欲在本案土地內從事占用
    、開發或使用之行為，應先經主管機關同意，竟於民國109
    年3月17日上午10時許前某時，基於違反水土保持法之犯意
    ，在本案土地座標X:246734,Y:0000000、X:246650,Y:00000
    00、X:246680,Y:0000000等處，駕駛挖土機開挖整地，面積
    共達0.2004公頃（如附圖即埔里事業區第90林班地遭占用相
    關位置圖黃色斜線部分，原圖在偵卷第43頁），而非法占用
    、開發及使用本案土地，幸未致生水土流失或毀損水土保持
    之處理與維護設施之結果。嗣南投林管處森林護管員於109
    年3月17日上午10時許至本案土地現場勘查，當場發現前開
    挖土機停放現場，及乙○○騎乘前往現場之車號000-000機車
    ，經詢問在場之乙○○，始悉上情。
二、案經南投林管處告訴暨南投縣政府警察局埔里分局報告臺灣
    南投地方檢察署檢察官偵查起訴。
    理  由
一、證據能力之認定：
  ㈠按被告以外之人於審判外之言詞或書面陳述，除法律有規定
    者外，不得作為證據；又被告以外之人於審判外之陳述，雖
    不符刑事訴訟法第159條之1至第159條之4之規定，而經當事
    人於審判程序同意作為證據，法院審酌該言詞陳述或書面陳
    述作成時之情況，認為適當者，亦得為證據。當事人、代理
    人或辯護人於法院調查證據時，知有第159條第1項不得為證
    據之情形，而未於言詞辯論終結前聲明異議者，視為有前項
    之同意，刑事訴訟法第159條第1項及第159條之5分別定有明
    文。經查，本判決下列所引用被告乙○○以外之人於審判外之
    陳述，檢察官、被告迄於本院言詞辯論終結前均未聲明異議
    ，本院審酌上開證據資料作成時之情況，尚無違法不當或證
    明力明顯過低之瑕疵，亦認為以之作為證據應屬適當，爰依
    上開規定，認前揭證據資料均有證據能力。
  ㈡次按除法律另有規定外，實施刑事訴訟程序之公務員因違背
    法定程序取得之證據，其有無證據能力之認定，應審酌人權
    保障及公共利益之均衡維護，刑事訴訟法第158條之4定有明
    文。本案以下所引用之非供述證據，並無證據證明係實施刑
    事訴訟程序之公務員違背法定程序所取得，且經本院於審理
    時合法踐行調查程序，自應認均具有證據能力，得作為證據
    。
二、認定犯罪事實所憑之證據及理由：
  ㈠訊據被告矢口否認有何違反水土保持法之犯行，辯稱略以：
    我平常都是住在南投縣○○鎮○○路0號鐵皮屋裡面，109年3月1
    7日上午10時許，我只是在本案土地附近巡視我的香蕉園，
    但我的香蕉園也是在水利局的土地上，現場挖土機不是我的
    ，是我朋友的，惟我不知該朋友姓名及聯絡方式，也不知道
    是誰挖的，我有在開挖現場放了2張椅子供休息使用，但那
    是很久以前放的，跟本案也無關係，我雖然有告知南投林管
    處森林護管員我的姓名及電話，但是我沒有去挖本案土地，
    我不會開挖土機，且案發當時我因為罹患惡性腫瘤，已經傷
    障行動不便，根本沒有行為能力；本件是證人黃勁璋設局陷
    我於罪云云。
  ㈡經查本件係南投林管處森林護管員廖保欽於109年3月17日上
    午10時許至本案土地勘查時，發覺本案土地座標X:246734,Y
    :0000000、X:246650,Y:0000000 、X:246680,Y:0000000等
    處，已遭人以挖土機開挖整地，面積共達0.2004公頃（如埔
    里事業區第90林班地遭占用相關位置圖黃色斜線部分，附圖
    見偵卷第43頁），且當時被告及挖土機均在現場，並有被告
    所擺放休閒椅2張等情，為被告所坦承不諱，並有南投林管
    處森林被害告訴及報告書、本案土地遭開墾、占用相關位置
    圖及現場蒐證照片附卷可稽（見警卷第13頁至28頁，偵卷第
    39頁至52頁），此部分客觀事實，應堪認定。
  ㈢而證人廖保欽於警詢中證稱略以：案發當時我正在巡視林班
    地，經過埔里90林班地，發覺本案土地位於土地公廟後方的
    部分遭人開挖道路，我就沿著被開挖的道路巡視，後來就發
    現被告正持鐮刀在道路旁準備除草，現場還有一部挖土機，
    我就問被告說這是誰挖的，被告向我坦承是他挖的，我就向
    被告詢問其姓名及電話，並向被告表示要報警處理，被告回
    答其姓名及電話後，就趁機騎乘機車逃逸，所以警方到時被
    告已經不在現場了等語（參見警卷第5頁至6頁）。又於偵查
    中證稱略以：我發現本案土地被開挖後就沿路巡視，後來就
    發現被告在開挖道路附近約10公尺處正在除草，我就跟被告
    說這裡是林班地，被告已經違反水土保持法，被告就向我說
    他不會再繼續挖了，請我不要向上通報，我就詢問被告之姓
    名及電話，被告回覆後就趁機騎車逃逸，後來經過測量，發
    覺被開挖土地約0.2004公頃等語（參見偵卷第34頁至35頁）
    。質之被告坦承並不認識證人廖保欽，證人廖保欽亦證實與
    被告不認識，沒有仇恨、糾紛，衡情該證人毫無設詞誣陷被
    告之動機。
  ㈣再者，證人黃勁璋於警詢中證稱略以：我於109年3月間發覺
    有一部挖土機停放在我南投縣○○鎮○○路0號之鐵皮屋內，我
    認得該部挖土機是被告所有，因為我之前有看過被告駕駛那
    部挖土機，那部挖土機通常都是停放在被告住處旁的大樹下
    等語（參見警卷第7頁至8頁）。又於偵查中證稱略以：我是
    在109年3月22日發覺位於南投縣○○鎮○○路0號之鐵皮屋被人
    停放挖土機，所以我就馬上去報警，後來同年4月初時挖土
    機就不見了，我沒有看見是誰將挖土機放在鐵皮屋，但那部
    挖土機是被告所有，我的鐵皮屋是在埔里鎮水頭段第1271號
    國有土地附近，我在108年間有看過被告駕駛上開挖土機在
    鐵皮屋旁整理溪床，被告開挖的土地就是在國有土地上，被
    告還在1271號國有土地上蓋了一座工寮，挖土機就停在工寮
    裡面，我記得被告挖土機手臂的顏色是淡青色，跟警卷照片
    裡面的挖土機一樣等語（參見偵卷第14頁至15頁）。經比對
    警方於109年3月17日於本案土地所拍攝之挖土機照片，及同
    月22日前往黃勁璋上開鐵皮屋拍攝之挖土機照片，照片顯示
    挖土機之外觀顏色及磨損部位均屬相同，此亦有現場照片在
    卷可參（見警卷第11頁至13頁），足證本件現場土地係被告
    操作挖土機開挖無訛。被告雖辯稱該挖土機係其朋友停放本
    案現場，及黃勁璋鐵皮屋內，然迄今逾1年半始終未能提出
    其朋友之資料以供查證，所辯自難以採信。至被告雖提出其
    與證人黃勁璋間數件司法爭訟之資料（包含臺灣南投地方檢
    察署102年度偵字第1957號黃勁璋代表普羅明股份有限公司
    告訴被告涉嫌竊佔之不起訴處分書、108年度偵字第4156號
    告訴被告誣告之不起訴處分書、108年度偵字第518號被告提
    告黃勁璋誣告之不起訴處分書），意指本件係黃勁璋設局誣
    陷，其證詞不足採信云云。然本件係先由證人廖保欽巡山發
    現，其後5日證人黃勁璋偶然發現挖土機停放自己鐵皮屋內
    ，趕緊報警，始經警比對與本件開挖國有地之挖土機為同一
    ，而拍照存證。並非證人黃勁璋舉發被告開發國有林地之犯
    行。被告辯稱本件係證人黃勁璋設局誣陷，顯然係過度聯想
    ，亦無足採。
  ㈤另觀之卷附遭開挖土地且已整理成道路之現場照片，擺放有
    休閒椅在路旁（見警卷第27頁編號7之照片、第28頁編號11
    之照片），被告並自承該休閒椅係其所擺放。參以被告供稱
    其住處距本案現場數百公尺之遙，該休閒椅顯然不可能係被
    告居家休閒而擺置，反而係與施工現場之連結較貼切，可以
    判斷為是供被告施工中途休息之用。至被告提出其罹患惡性
    腫瘤之相關證據，辯稱已無能力為本件開挖行為；然本件案
    發當日，被告確係持鐮刀、著工作雨鞋在案發現場，為被告
    所不爭執，顯見其並無因疾病而不能工作之情形。綜合上開
    證據所示，開挖本案土地之挖土機應係同一臺，且為被告所
    操作，被告明知本案土地為國有土地，被告也無向主管機關
    承租或借用本案土地，仍駕駛挖土機開挖本案土地，則被告
    上開所辯，顯係卸責之詞，應不可採。本案事證明確，被告
    上開犯行堪以認定，應予依法論科。
三、論罪科刑之理由：
  ㈠按山坡地保育利用條例係65年4月29日公布施行，該條例有關
    保育、利用及水土保持之實施範圍，僅及於行政院依該條例
    第3條規定公告之「山坡地」，其他高山林地、水庫、河川
    上遊集水區、水道兩岸、海岸及沙灘等地區之水土保持工作
    ，則不包括在內。嗣政府鑑於臺灣國土資源有限，地陡人稠
    ，土質脆弱，加以山坡地過度開發利用，致地表沖蝕、崩塌
    嚴重，每逢颱風豪雨，常導致嚴重災害，為建立完善之水土
    保持法規制度，積極推動各項水土保持工作，發揮整體水土
    保持之治本功能，乃針對經濟建設發展需要及水土保持發展
    情形，於83年5月27日制定水土保持法，將所有需要實施水
    土保持地區作一整體之規範，並將山坡地保育利用條例中有
    關山坡地之水土保持事項一併納入本法之規定範圍，於第8
    條第1項第5款明定山坡地之開發及堆積土石等處理、利用，
    應經調查規劃，依水土保持技術規範實施水土保持之處理與
    維護。該法所稱之山坡地，依同法第3條第3款規定，係指國
    有林事業區、試驗用林地、保安林地，及經中央或直轄市主
    管機關參照自然形勢、行政區域或保育、利用之需要，就標
    高在100公尺以上，或標高未滿100公尺，而其平均坡度在百
    分之5以上者劃定範圍，報請行政院核定公告之公、私有土
    地，其範圍已較山坡地保育利用條例第3條所稱之山坡地為
    廣，且該法第1條第2項規定：「水土保持，依本法之規定；
    本法未規定者，適用其他法律之規定」。是就立法沿革、法
    律體例、立法時間及立法目的而言，水土保持法係山坡地保
    育利用條例之特別法，行為人所為，倘皆合於上揭2 法律之
    犯罪構成要件，自應優先適用水土保持法。又同理，水土保
    持法第32條第1項亦為刑法第320條第2項及森林法第51條第1
    項於他人林地內擅自墾殖占用罪之特別規定，依特別法優於
    普通法及後法優於前法之法律競合關係，應依水土保持法第
    32條第1項規定論處（最高法院83年度台上字第534 號、88
    年度台非字第278號、91年度台上字第6819號判決要旨參照
    ）。再水土保持法第32條第1項規定之在公有或私人山坡地
    未經同意擅自墾殖、占用或從事開發、經營或使用，致生水
    土流失或毀損水土保持之處理與維護設施罪，因屬實害犯，
    以發生水土流失或毀損水土保持之處理與維護設施之結果為
    必要，與不以已發生具體之實害為必要，僅以發生公共危險
    為已足之危險犯者不同；若已為上開犯行，僅尚未發生水土
    流失或毀損水土保持之處理與維護設施之結果，雖不成立水
    土保持法第32條第1項前段之罪，自該當於同條第4 項之未
    遂犯（最高法院94年度台上字第4073號、90年度台上字第43
    25號判決意旨參照）。
  ㈡次按水土保持法第32條第1項所稱之致生水土流失，應係指水
    土保持工程上所稱之「加速沖蝕」，或稱「變態沖蝕」，亦
    即指地面之天然被覆物及土壤結構受人為因素之破壞，沖蝕
    逐漸加劇進行之現象。蓋此種加速沖蝕，以母岩風化生成之
    土壤不足以補償其損失之土壤，使地面失去自然均衡狀態，
    沖蝕由表土而心土再至基岩，終致岩石裸露，損害將益形擴
    大。從而，構成水土保持法第32條第1項之「水土流失」，
    當係指行為人之行為已致該處山坡地產生超出自然均衡狀態
    下所發生之有限度土壤沖蝕，而使山坡地發生土壤加速沖蝕
    ，難以藉母岩自然產生之土壤予以彌補之情形。查被告所占
    用之本案土地，依卷附現場照片所示（見警卷第11頁至12頁
    ），周圍土地係有植物生長之自然景觀，原有植被良好並未
    遭受破壞，未發現有何裸露、沖蝕情形，且坡面並無不連續
    、塌落等現象，另本案亦無已有水土流失之跡證及實害紀錄
    ，故無證據可證明涉及「致生水土流失」，應認與水土流失
    所致該山坡地產生超出自然均衡狀態下所有發生之有限土壤
    沖蝕，而使山坡地發生土壤加速沖蝕，難以藉母岩自然產生
    之土壤予以彌補之情形不符，再本案並無拆除或破壞原有水
    土保持設施之跡證，故無證據證明涉及「毀損水土保持處理
    與維護設施」。是從上可知，被告已著手實施非法占用之行
    為，但尚未發生水土流失或毀損水土保持之處理與維護設施
    之實害結果。是核被告所為，係犯水土保持法第32條第4項
    、第1項前段之非法占用、開發及使用致水土流失未遂罪。
  ㈢再按水土保持法第32條第1項，在公有或私人山坡地或國、公
    有林區或他人私有林區內未經同意擅自墾殖、占用或從事第
    8條第1項第2款至第5款之開發、經營或使用，致生水土流失
    或毀損水土保持之處理與維護設施罪，為繼續犯。如墾殖、
    占用、開發、經營、使用之行為在繼續實行中，則屬行為之
    繼續而非狀態之繼續，其犯罪之完結須繼續至其行為終了時
    （最高法院99年度台上字第7746號判決參照）。被告自109
    年3月17日前某時許，開始占用本案土地，至為警查獲時止
    ，其占用本案土地之行為係繼續地侵害水土保持法益，僅成
    立單純一罪。
  ㈣被告前於103年間，因違反水土保持法案件，經本院以105 年
    度上訴字第194號判決判處有期徒刑4月確定；又於104年間
    ，因公共危險案件，經原審法院以104年度埔交簡字第221 
    號判決判處有期徒刑3月確定，上開2案經本院以105年度聲
    字第1658號裁定合併定應執行有期徒刑6月確定，於106年4 
    月11日執行完畢等情，有臺灣高等法院被告前案紀錄表1 份
    在卷可憑。被告受徒刑執行完畢，5年內故意再犯本案有期
    徒刑以上之罪，為累犯，經審酌並無因加重其刑而致生罪刑
    不相當之情形，應依刑法第47條第1項之規定加重其刑。另
    被告已著手實施非法占用之行為，而未發生水土流失或毀損
    水土保持之處理與維護設施之實害結果，其犯罪尚屬未遂，
    應依刑法第25條第2項規定減輕其刑，並依法先加重後減輕
    之。
  ㈤原審法院因認被告罪證明確，適用前述論罪科刑法律規定，
    審酌被告已知悉其無權占用本案土地，仍為圖私利，無視法
    令禁制，擅自占用本案土地，犯罪動機及目的非屬純正，且
    於法院審理時否認犯行之態度，兼衡其專科之智識程度，之
    前從事檢驗工作、經濟狀況貧困、已離婚及患有頰粘膜惡性
    腫瘤等一切情狀，量處有期徒刑6月，並諭知易科罰金之折
    算標準。另說明：本案被告所駕駛之挖土機1臺，固屬水土
    保持法第32條第5項所稱「所使用之機具」，惟並未扣案；
    且宣告刑法第38條、第38條之1之沒收或追徵，有過苛之虞
    、欠缺刑法上之重要性、犯罪所得價值低微，或為維持受宣
    告人生活條件之必要者，得不宣告或酌減之，刑法第38條之
    2第2項定有明文。本件挖土機之價格不菲，且相較於被告因
    本案犯罪之代價，顯不相當，又非屬違禁物，亦非專供本案
    犯罪之用，如併予宣告沒收或追徵，對被告所招致損害及產
    生懲罰效果，顯逾其犯行之可責程度，有過苛之虞，衡諸比
    例原則，認以不予宣告沒收或追徵為宜。核原判決認事用法
    均無違誤，量刑亦已從寬，並無過苛致罪刑不相當之情形，
    應予維持。被告上訴意旨否認犯行，仍執前揭辯詞，指摘原
    判決不當，並無理由，應予駁回。
據上論斷，應依刑事訴訟法第368條，判決如主文。
本案經檢察官張鈞翔提起公訴，檢察官甲○○到庭執行職務。
中　　華　　民　　國　　110 　年　　9 　　月　　22　　日
            刑事第三庭  審判長法　官　楊  真  明
                              法　官　楊  欣  怡
                              法　官　邱  顯  祥      
以上正本證明與原本無異。
如不服本判決應於收受送達後20日內向本院提出上訴書狀，其未
敘述上訴之理由者，並得於提起上訴後20日內向本院補提理由書
（均須按他造當事人之人數附繕本）「切勿逕送上級法院」。因
疫情而遲誤不變期間，得向法院聲請回復原狀。

                              書記官  陳  緯  宇
　　　　　　　　　　　　　　　 
中　　華　　民　　國　　110 　年　　9 　　月　　22　　日